ACORDAO-COMPLETO-2343745

ACÓRDÃO 202/2019 ATA 3/2019 - PLENÁRIO

VISTOS, relatados e discutidos estes autos de acompanhamento de conformidade destinado a avaliar a previsão das receitas e a fixação das despesas contidas no Projeto de Lei Orçamentária da União para o exercício de 2019, em cumprimento ao disposto no inciso III do art. 3º da Resolução-TCU 142/2001, nos termos do art. 12 da Lei Complementar 101/2000 (Lei de Responsabilidade Fiscal) , com vistas ao encaminhamento à Comissão Mista Permanente a que alude o § 1º do art. 166 da Constituição Federal;
ACORDAM os Ministros do Tribunal de Contas da União, reunidos em sessão do Plenário, ante as razões expostas pelo Relator, em:
9.1. dar ciência à Comissão Mista de Planos, Orçamentos Públicos e Fiscalização do Congresso Nacional quanto aos seguintes riscos:
9.1.1. de que a receita primária líquida seja inferior em R$ 15,2 bilhões à estimada na Lei Orçamentária da União para o exercício de 2019 (Lei 13.808/2019) , o que pode resultar na ampliação do déficit primário do governo central, passando de R$ 139 bilhões para R$ 154,2 bilhões no exercício de 2019;
9.1.2. descumprimento do preceito constitucional denominado “Regra de Ouro” (Constituição Federal, art. 167, inc. III) ao final do exercício de 2019, estimado em R$ 91,2 bilhões no Relatório de Avaliação das Receitas e Despesas Primárias (RARDP) do 4º bimestre de 2018 e em R$ 258,2 bilhões no PLOA 2019;
9.2. dar ciência deste acórdão, acompanhado de voto e relatório:
9.2.1.  ao Conselho da Justiça Federal, ao Tribunal Superior Eleitoral, ao Tribunal Superior do Trabalho, ao Conselho Nacional de Justiça e ao Conselho Superior da Justiça do Trabalho, para que, no que se refere à avaliação da situação de cumprimento dos tetos da Emenda Constitucional 95/2016 (EC 95) e no âmbito de suas respectivas competências, avaliem possíveis medidas tendentes ao tempestivo enquadramento dos referidos órgãos nos limites constitucionais;
9.2.2. ao Supremo Tribunal Federal, ao Superior Tribunal de Justiça, ao Conselho Nacional de Justiça, aos Tribunais Regionais Federais, ao Superior Tribunal Militar e ao Tribunal de Justiça do Distrito Federal e dos Territórios, que poderão sofrer as limitações prescritas nos incisos I, III e VI do art. 109 do Ato das Disposições Constitucionais Transitórias, tendo em vista o que dispõe o § 1º do mesmo dispositivo, caso os órgãos listados no subitem anterior não se enquadrem nos limites dos tetos da Emenda Constitucional 95/2016;
9.3. encaminhar cópia deste acórdão à Comissão Mista de Planos, Orçamentos Públicos e Fiscalização do Congresso Nacional, à Casa Civil da Presidência da República e à Secretaria Especial da Fazenda do Ministério da Economia;
9.4. arquivar o presente processo, com fulcro no art. 169, inciso V, do Regimento Interno do TCU.

Acompanhamento destinado a avaliar a previsão das receitas e a fixação das despesas contidas no Projeto de Lei Orçamentária da União para o exercício de 2019.

Secretaria da Receita Federal do Brasil; Secretaria de Política Econômica; Secretaria do Tesouro Nacional; Secretaria de Orçamento Federal; e Procuradoria-Geral da Fazenda Nacional.

3. Interessados/Responsáveis: não há.

13.1. Ministros presentes: José Mucio Monteiro (Presidente), Walton Alencar Rodrigues, Benjamin Zymler, Augusto Nardes, Aroldo Cedraz, Raimundo Carreiro, Ana Arraes, Bruno Dantas (Relator) e Vital do Rêgo.
13.2. Ministro-Substituto convocado: André Luís de Carvalho.
13.3. Ministros-Substitutos presentes: Marcos Bemquerer Costa e Weder de Oliveira.

BRUNO DANTAS

Por registrar as principais ocorrências havidas no andamento do processo até o momento, resumindo os fundamentos das peças acostadas aos autos, adoto como relatório, com os ajustes necessários, a instrução da Secretaria de Macroavaliação Governamental (peça 48) , que contou com a anuência do corpo diretivo da unidade (peças 49-50) :
"1. INTRODUÇÃO
1. Tratam os autos de acompanhamento de conformidade, realizado com o propósito de avaliar a previsão das receitas e a fixação das despesas contidas no Projeto de Lei Orçamentária da União para o exercício de 2019, em cumprimento à disposição do inciso III do art. 3º da Resolução-TCU 142/2001, nos termos do art. 12 da Lei Complementar 101/2000 (Lei de Responsabilidade Fiscal) , com vistas ao encaminhamento à Comissão Mista Permanente a que alude o § 1º do art. 166 da Constituição Federal.
2. O presente trabalho foi realizado em conformidade com as Normas de Auditoria do Tribunal de Contas da União, aprovadas pela Portaria-TCU 280/2010, e revisadas pela Portaria-TCU 168/2011, e, de modo subsidiário, com os Padrões de Auditoria de Conformidade estabelecidos pela Portaria-Segecex 26/2009.
3. Os métodos empregados no presente acompanhamento contemplaram: obtenção de dados e de informações econômicas nos principais órgãos de imprensa nacionais e em instituições públicas e privadas; exame da legislação pertinente e diligências aos órgãos auditados. Realizaram-se também consultas aos sítios dos seguintes órgãos/entidades: Secretaria da Receita Federal do Brasil (RFB) ; Secretaria do Tesouro Nacional (STN) ; Senado Federal (SF) ; Banco Central do Brasil (Bacen) ; Banco Nacional de Desenvolvimento Econômico e Social (BNDES) ; Instituto Brasileiro de Geografia e Estatística (IBGE) ; Instituto de Pesquisa Econômica Aplicada (Ipea) ; Ministério do Planejamento Desenvolvimento e Gestão (MP) ; e Secretaria de Orçamento Federal (SOF) .
4. O volume de recursos fiscalizados alcançou o montante de R$ 3,26 trilhões, sendo R$ 1,57 trilhões correspondentes às receitas primárias e R$ 1,69 trilhões às receitas financeiras.
5. A tabela a seguir relaciona a previsão das receitas e a fixação das despesas para 2019, segundo o PLOA 2019.
Tabela 1 - Estimativa das receitas e fixação das despesas para 2019
R$ milhões
Fonte: Informações Complementares ao PLOA 2019 - Inciso XXVII (peça 22) 
2. PARÂMETROS MACROECONÔMICOS
6. Neste capítulo avalia-se a adequação das estimativas feitas no PLOA 2019 para os parâmetros macroeconômicos. Os parâmetros analisados são: IPCA, deflator implícito do PIB, crescimento real do PIB, PIB e taxa Selic. O IPCA é utilizado na verificação das estimativas das despesas primárias. O crescimento real do PIB e o deflator implícito do PIB são utilizados na verificação das estimativas para o PIB a preços correntes. O PIB é utilizado na verificação das estimativas das receitas primárias líquidas. As taxas de juros são utilizadas na verificação da sustentabilidade da dívida pública.
7. A tabela a seguir apresenta os principais parâmetros macroeconômicos estimados para 2018:
Tabela 2A - Parâmetros macroeconômicos para 2018
 (*) os itens destacados foram estimados a partir das projeções do mercado para o IPCA e as projeções do PLOA para o deflator.
Fontes: Informações Complementares ao PLOA 2019 - Inciso XXI (peça 22) ; RARDP 4º Bimestre - Tabela 2 (peça 23) ; Boletim Focus de 14/9/2018 (peça 24) .
8. Os parâmetros levados ao PLOA 2019 e ao Relatório de Avaliação de Receitas e Despesas Primárias (RARDP) 4º Bimestre de 2018 se basearam em estudos feito pela Secretaria de Políticas Econômicas do Ministério da Fazenda (SPE/MF) , e se referem às respectivas datas de publicação: 6/7/2018 e 10/9/2018. Nos estudos da SPE/MF, constam previsões para a variação nominal e real do PIB. O deflator implícito do PIB pode ser calculado por diferença, pela expressão: (1+%real) x (1+%deflator) = (1+%nominal) .
9. Como o Boletim Focus apresenta apenas a estimativa para o crescimento real do PIB, é necessário calcular o deflator implícito do PIB compatível com as demais previsões do mercado. Como o deflator é uma expressão da inflação, utilizou-se para estimá-lo a proporção da projeção do IPCA para 2018 entre o mercado e a contida no PLOA 2019 (4,09%/4,21% = 0, 9715) . Em seguida, aplicou-se sobre o deflator do PLOA 2019 o fator de proporcionalidade encontrado, o que levou ao deflator estimado para 2018 de 3,92% (4,04% * 0,9715) .
10. A tabela a seguir apresenta os principais parâmetros macroeconômicos estimados para 2019.
Tabela 2B - Parâmetros macroeconômicos para 2019
Fontes: PLOA 2019 - Informações Complementares - Inciso XXI (peça 22) ; Boletim Focus de 14/9/2018 (peça 24) .
 (*) os itens destacados foram estimados a partir das projeções do mercado para o IPCA e as projeções do PLOA para o deflator
 (**) PIB de 2019 estimado a partir do PIB de 2017 e das projeções de crescimento nominal do PIB para 2018 e 2019 constantes do inciso XXI do Anexo II das Informações Complementares
11. A estimativa do mercado para o deflator implícito do PIB em 2019, seguiu o mesmo procedimento para 2018. A partir do deflator de 4,68% da SPE/MF, aplicou-se a proporção 4,11%/4,25% (previsões do IPCA da SPE e do mercado) e obteve-se 4,53% como estimativa do mercado para o deflator.
12. Pelos dados apresentados na tabela anterior, a estimativa do mercado para a taxa real da Selic, em comparação com a do PLOA 2018, é superior em 0,14 p.p para 2018 e superior em 0,94 p.p. para 2019. Em todos os casos, as previsões para a taxa real da Selic estão abaixo dos patamares anteriores a 2018.
13. Os valores estimados no PLOA 2019 podem ser considerados adequados. No entanto, para as simulações da evolução da dívida pública, utilizou-se a estimativa do mercado, de 3,74%, por ser a mais conservadora.
2.1. Produto Interno Bruto (PIB) 
14. Com relação a estimativa do PIB para 2019, registra-se que, além dos valores projetados nas tabelas 2A e 2B, também foi estimado para 2019 o PIB de R$ 7.382,1 bilhões com base nos parâmetros do RARDP 4º bimestre 2018 de R$ 6.879,9 bilhões, acrescido do crescimento nominal estimado do PIB para 2019 de 7,30% constante do PLOA 2019.
15. Desta forma, existem três fontes de previsões para o PIB de 2019:
a) PLOA 2019. R$ 7.440,0 bilhões
b) Mercado-2019. R$ 7.403,3 bilhões
c) RARDP 4º Bim 2018. R$ 7.382,1 bilhões
16. O gráfico a seguir mostra a série histórica do logaritmo do PIB a partir de 1993:
Gráfico 1 - Evolução do log (PIB) 
Fonte: IBGE (peça 32) 
17. Se o PIB crescesse uniformemente, a curva representativa seria uma exponencial. Para melhor analisar a tendência, os valores apresentados correspondem ao logaritmo do PIB. Desta forma, o crescimento uniforme do PIB resultaria em uma reta.
18. Até 2014, o comportamento foi relativamente uniforme, correspondendo a um crescimento médio anual de 3,2%. Em 2015 e 2016, o PIB apresentou forte queda. A recuperação a partir de 2017 tem sido muito fraca, resultando em uma trajetória muito abaixo da trajetória ‘natural’.
19. Para que o PIB retorne à sua trajetória ‘natural’ será necessário o crescimento anual acima de 3,2% por diversos anos. Caso o crescimento continue na casa dos 2,5%, como previsto para 2019, pode-se iniciar uma nova trajetória ‘natural’ inferior à observada entre 1993 e 2014. O que irá ocorrer dependerá da política econômica futura, da taxa de investimento a ser praticada e do aumento de produtividade da economia. As taxas de crescimento do PIB, de 1,6% para 2018 e de 2,5% para 2019, apresentadas no PLOA 2019, são compatíveis com o comportamento passado do PIB. A taxa de crescimento do PIB em 2019 pode até ser maior, caso sejam recuperados os fundamentos macroeconômicos que haviam antes de 2014.
2.2. Selic e IPCA
20. O gráfico a seguir apresenta a evolução da taxa Selic nominal e a taxa real descontada da inflação. Como pode-se observar, desde 2011, com exceção do período entre maio de 2012 e dezembro de 2013, no ápice da implementação da política denominada de ‘Nova Matriz Econômica - NME’, a taxa real de juros ficou relativamente estável entre 3,11% e 4,98% a.a.
21. A partir de setembro de 2016, com as sucessivas quedas da inflação, sem equivalente queda da Selic, houve crescimento das taxas reais e, apenas a partir de julho de 2017, as taxas reais de juros começaram a cair, retornando 5,47% em setembro de 2017, próximo ao patamar de antes de setembro de 2016. A partir de setembro de 2017, as taxas continuaram a cair, atingindo em julho de 2018 o valor de 1,93%, seu menor nível histórico.
22. As estimativas para a Selic feitas no PLOA 2019 e no Boletim Focus para 2019, de 7,17% e 8,00%, respectivamente, consideram a recuperação da taxa real de juros para 2,80%, no caso do PLOA, e de 3,74%, no caso do Boletim Focus. Ambas as estimativas consideram que a taxa real de 1,93% observada em julho de 2018 deve ser temporária, em decorrência do rápido crescimento da inflação em junho e julho. Desta forma, ambas as previsões estimam que as taxas reais de juros voltarão aos patamares observados até maio de 2018.
23. Pelo exposto, o presente trabalho considera adequadas as previsões para a Selic constantes do PLOA.
Gráfico 2 - Taxa Selic nominal e real
Fonte: BC e IBGE (peças 45 e 46) 
3. RESULTADO PRIMÁRIO
24. A principal meta constante do PLOA 2019 a ser analisada é o resultado primário do governo federal, que resulta da diferença entre a receita primária líquida e a despesa total. As seções seguintes analisarão cada um destes itens.
3.1. Receita Primária Federal Líquida - RPFL
25. A receita primária federal líquida é obtida da receita primária federal bruta, deduzida das transferências constitucionais e legais a estados e municípios. No presente trabalho, a sigla RPFL será utilizada para designar esta receita e rpfl para designar sua proporção em relação ao PIB (RPFL/PIB = rpfl) .
26. Para estimar a RPFL, partiu-se da análise da evolução histórica da rpfl e do PIB. A estimativa da RPFL poderia ser feita diretamente a partir da observação de sua série histórica. A opção feita parte da observação de que a proporção rpfl apresenta evolução recente relativamente estável e a estimativa para o PIB pode ser comparada com as diversas previsões publicadas.
27. O gráfico a seguir mostra a série histórica da rpfl desde 1997. A rpfl atingiu o pico de 20,2% em 2010 e, após sucessivas desonerações tributárias, voltou a apresentar certa estabilidade em torno de 17,5%, a partir de 2014. A projeção para a rpfl apresentada no PLOA 2019, de 17,48%, está compatível com este patamar.
28. Cabe ressaltar que entre 2014 e 2017, a rpfl variou entre 17,4% e 17,7% (em 2014) .
Gráfico 3 - Receita primária líquida como percentual do PIB - rpfl
Fonte: RTN de julho de 2018 - tabela 4.1 (peça 26) 
29. A tabela a seguir apresenta as projeções para a RPFL para 2019. A primeira coluna de valores relaciona as três possíveis previsões para o PIB apresentadas na seção 2.1. A primeira linha de valores relaciona três possíveis previsões para a rpfl: o mínimo de 17,4% e o máximo de 17,7% ocorridos entre 2014 e 2017 e o valor de 17,48% estimado pelo PLOA 2019.
Tabela 3 - Receita primária líquida - comparação das previsões
Valores em R$ bilhões correntes
Fonte: PLOA 2019 - Informações Complementares - Inciso XXI (peça 22) e tabela 2B desta instrução
30. Pelo exposto, conclui-se que a receita primária federal líquida para 2019 pode variar entre um mínimo de R$ 1.284,5 bilhões e um máximo de R$ 1.316,9 bilhões, uma variação de R$ 32,4 bilhões. Em comparação com a previsão do PLOA 2019 (R$ 1.299,7 bilhões) , a RPFL pode ficar R$ 17,2 bilhões acima (1,32% acima) ou R$ 15,2 bilhões abaixo (1,17% abaixo) .
31. Dada as pequenas variações nas estimativas, o presente trabalho conclui que o valor da Receita Primária Federal Líquida apresentado no PLOA 2019 pode ser considerado adequado, por se encontrar entre os valores mínimo e máximo estimados.
3.2. Despesa Primária Federal Total - DPFT
32. Para estimar as despesas em 2019, o presente trabalho partiu da despesa estimada para 2018 feita no RARDP do 4º bimestre (tabela 1 - peça 25) , no valor de R$ 1.380,8 bilhões, corrigida pela média da inflação estimada pelo PLOA 2019 para 2018, de 4,21%, e para 2019, de 4,25% (Informações Complementares ao PLOA 2019 - Inciso XXI - peça 22) . O cálculo resulta em R$ 1.439,2 bilhões.
33. A previsão da DPFT no PLOA-2019 é de R$ 1.438,7 bilhões (Informações Complementares ao PLOA 2019 - Inciso XXVII - peça 22) .
34. Dada a diferença entre as previsões, inferior a 0,1%, o presente trabalho utilizará apenas a previsão de R$ 1.438,7 bilhões feita no PLOA 2019.
35. No entanto, analisando o gráfico a seguir, que detalha a despesa em seus principais componentes, observa-se que a estabilização das despesas primárias totais observada a partir de 2015 se deveu à queda das outras despesas obrigatórias (excetuando as despesas com benefícios previdenciários e pessoal e encargos) e das despesas discricionárias a partir de 2016 para compensar o crescimento real das despesas com benefícios previdenciários e de pessoal e encargos sociais.
36. As despesas com benefícios previdenciários cresceram em média 6,7% ao ano acima da inflação entre 2015 e 2017. As despesas com pessoal e encargos sociais cresceram em média 2,9% acima da inflação neste mesmo período. O ajuste se deu com a queda de 16,2% em média ao ano das outras despesas obrigatórias e de 5,9% em média ao ano das despesas discricionárias.
Gráfico 4 - Principais componentes da despesa primária federal
Valores em R$ milhões de julho de 2018
Fonte: RTN de julho de 2018 - tabela 1.1-A (peça 27) 
37. Em função do exposto, a previsão contida no PLOA 2019 para as despesas primárias federais totais para 2019 de R$ 1.438,7 bilhões pode ser considerada factível, desde que sejam adotadas medidas de controle por parte do governo para realizá-la em função do crescimento acima da inflação das despesas com benefícios previdenciários e com pessoal e encargos sociais.
3.3. Resultado Primário Federal - RPF
38. A tabela a seguir apresenta o resumo das previsões para receita e despesa primárias federais feitas nas seções 3.1 e 3.2. A primeira linha de valores apresenta as três previsões do PIB feitas na seção 2.1. A segunda linha apresenta as três previsões de RPFL feitas na seção 3.2. A terceira linha repete o valor da única previsão de DPFT feita na seção 3.2. A quarta linha apresenta as previsões de RPF obtidas pela diferença entre as previsões de receita e despesa das duas linhas anteriores. A cada coluna de valor, corresponde uma coluna da sua proporção em relação ao PIB.
Tabela 4 - Resultado Primário Federal
Valores em R$ bilhões
	 
	PLOA 2019
	Mínimo
	Máximo

	Item
	Valor
	% / PIB
	Valor
	% / PIB
	Valor
	% / PIB

	PIB
	7.440,0
	 
	7.382,1
	 
	7.440,0

	Receita primária líquida
	1.299,7
	17,47%
	1.284,5
	17,40%
	1.316,9
	17,70%

	Despesa primária total
	1.438,7
	19,34%
	1.438,7
	19,49%
	1.438,7
	19,34%

	Resultado primário
	-139,0
	-1,87%
	-154,2
	-2,09%
	-121,8
	-1,64%

Fonte: Tabela 3, parágrafo 30 e parágrafo 34.
39. O PLOA 2019 estima de déficit de R$ 139,0 bilhões, ou 1,87% do PIB. O pior resultado estimado é de R$ 154,2 bilhões, R$ 15,2 bilhões maior que o estimado no PLOA 2019. O melhor resultado estimado é de R$ 121,8 bilhões, R$ 17,2 bilhões menor do que o estimado pelo PLOA 2019.
40. Pela faixa de valores mostrados na tabela anterior, o resultado estimado pelo PLOA 2019 para 2019 de déficit de R$ 139,0 bilhões pode ser considerado adequado, ficando o alerta de que o déficit pode ficar até R$ 15,2 bilhões maior.
3.4. Resultado do RGPS
41. Dada a importância do RGPS para o equilíbrio das contas do governo federal e dado que o RGPS, além das despesas com benefícios, arrecada receitas das contribuições previdenciárias, é possível analisar o resultado primário sob o ponto de vista exclusivo do RGPS. Os parágrafos seguintes analisarão este resultado.
42. Os gráficos a seguir apresentam a movimentação financeira do RGPS entre 1997 e 2017 em percentual do PIB. O primeiro engloba os regimes urbano e rural. Os dois seguintes apresentam estes dois regimes de forma separada. Esta separação só aparece no RTN a partir de 2001.
Gráfico 5 - Movimentação Financeira do RGPS (em % do PIB) 
Fonte: RTN - tabelas 4.2 e 4.4 (peças 28 e 29) 
Gráfico 6 - Movimentação Financeira do RGPS Urbano (em % do PIB) 
Fonte: RTN - tabelas 4.2 e 4.4 (peças 28 e 29) 
Gráfico 7 - Movimentação Financeira do RGPS Rural (em % do PIB) 
Fonte: RTN - tabelas 4.2 e 4.4 (peças 28 e 29) 
43. O regime previdenciário urbano vinha apresentando superávits desde 2009 até 2015. Em 2016, a arrecadação caiu duplamente, em primeiro lugar em função da queda do PIB e, em segundo lugar, em função da queda como proporção do PIB, em decorrência do aumento do desemprego. Os benefícios, por outro lado, cresceram sistematicamente como proporção do PIB desde 2011. Em 2017, a arrecadação foi de 5,6% do PIB e os benefícios 6,7%, com resultado negativo de 1,1% do PIB.
44. O regime previdenciário rural apresentou resultados negativos em todo o período analisado. A arrecadação ficou bastante estável, entre 0,12% e 0,16% do PIB. Os benefícios, por outro lado, apresentaram crescimento contínuo desde 2011. Em 2017, a arrecadação foi de 0,14% do PIB e os benefícios 1,83%, com resultado negativo de 1,69% do PIB.
45. Pelas previsões do PLOA 2019, a situação do déficit do RGPS é crescente, conforme mostra a tabela a seguir. O crescimento nominal anual médio entre 2017 e 2019 usa valores correntes. O crescimento real desconta a inflação de 3,0% entre 2017 e 2018 e de 4,39% entre 2018 e 2019, conforme estabelecido pela EC 95/2016 (IPCA de 12 meses referente ao mês de junho do ano base) .
Tabela 5 - Resultado do RGPS
Valores em R$ milhões correntes
Fonte: Informações Complementares ao PLOA 2019, Inciso XXVII (peça 22) 
46. A partir desses dados, conclui-se que o déficit do RGPS continua crescente em valores reais e requer, antes de mais nada, analisar separadamente os regimes urbano e rural. Entre 2018 e 2019, o crescimento real do déficit foi de 5,43%. Em cada regime, faz-se necessário estudar soluções para reduzir o crescimento das despesas com benefícios e/ou aumentar a arrecadação das contribuições, visando alcançar a sustentabilidade desses regimes.
4. CUMPRIMENTO DOS TETOS DA EMENDA CONSTITUCIONAL 95/2016 (EC 95) 
47. Os tetos estabelecidos pela EC 95 para 2019 são calculados a partir dos tetos de 2018 corrigidos pelo IPCA de 12 meses referente a junho de 2018, que foi de 4,39%. Os tetos podem ser compensados pelo Poder Executivo até o limite de 0,25% de seu limite. O limite do Poder Executivo para 2019 é de R$ 1.346.575.846.776 e 0,25% corresponde a R$ 3.366.439.617. O total das compensações é de R$ 3.362.563.432 dentro, portanto, do limite estabelecido pela EC95.
48. A tabela a seguir apresenta os valores dos tetos para 2019, que são compatíveis com as regras da EC 95.
Tabela 6 - Tetos da EC 95
Valores em R$
Fonte: Mensagem Presidencial ao PLOA 2019, tabela 09, pág 53 (peça 30) 
5. ANÁLISE DA SUSTENTABILIDADE DA DÍVIDA
49. A análise das receitas e despesas primárias tem por objetivo verificar como se comporta o resultado primário. Este, por sua vez, é determinante para que seja alcançada a sustentabilidade da dívida pública. O conceito de sustentabilidade da dívida especifica que a relação desta com o PIB não apresente crescimento ilimitado. Isto significa que deverá existir um ano a partir do qual esta proporção se torne constante.
50. A Secretaria do Tesouro Nacional (STN/MF) publica o Plano Anual de Financiamento e atualizações periódicas por meio da ‘Apresentação para Investidores’. Neste documento, publicado em setembro de 2018, a STN projeta que a Dívida Bruta do Governo Geral, que inclui União, Estados e Municípios, irá crescer até 2023, alcançando o patamar de 82,4%, passando a cair a partir de então.
51. A seguir, será apresentada a análise da equipe para a sustentabilidade da dívida. Será utilizado o conceito de dívida líquida, que deduz os haveres. A não inclusão dos haveres nesta análise decorre da discricionariedade com que os haveres podem ser adquiridos ou alienados. A dívida bruta pode ser reduzida mediante alienação de haveres, sem caracterizar a sustentabilidade da dívida. Esta condição é alcançada quando o resultado fiscal é suficiente para pagar os juros de forma a impedir o crescimento da dívida como proporção do PIB.
52. A dívida líquida de um ano é acrescida dos juros devidos e subtraída pelo superávit primário ou acrescida pelo déficit primário. Para que a sustentabilidade seja alcançada, é preciso que o superávit seja suficiente para pagar os juros, totalmente ou parcialmente, fazendo com que a dívida cresça menos do que o crescimento do PIB.
53. As deduções apresentadas a seguir utilizam a seguinte nomenclatura:
a) Instante atual e seguinte: t. t+1
b) dívida líquida e proporção em relação ao PIB: DL. dl
c) juros e taxa de juros: J. j
d) superávit primário e proporção em relação ao PIB: SP. sp
e) PIB e crescimento do PIB. Y. 
54. A condição de sustentabilidade da dívida será dada por . Usando a nomenclatura anteriormente apresentada, as fórmulas serão:
55. Para determinar a evolução da dívida líquida para os próximos anos, parte-se dos dados referentes a 2017 da Dívida Líquida do Setor Público, de R$ 3.382,9 bilhões (cf. BC Notimp3, tabela 17 - peça 31) , do PIB, de R$ 6.559,9 bilhões (cf. IBGE - peça 32) , da Despesa Primária Total de R$ 1.279,0 bilhões (cf. RTN - tabela 4.1 - peça 26) , crescimento real do PIB de 2,5% (cf. SPE/MF - Informações Complementares ao PLOA 2019, Inciso XXI - peça 22) e taxa real de juros das seguintes suposições:
a) taxa anual de juros: 3,74%
b) crescimento anual real do PIB: 2,5%
c) receita primária líquida como proporção do PIB: 17,50%
d) despesa primária total constante em valores reais: R$ 1.279,0 bilhões
56. A hipótese de despesa primária constante em termos reais é dada pela EC 95/2016. As demais hipóteses são baseadas em valores históricos recentes e em projeções do mercado.
57. No presente trabalho não se discute o cumprimento da EC 95. No entanto, na seção 3.2, parágrafo 37, informa-se que, para manter as despesas abaixo do teto da EC 95, serão necessárias providências para impedir que as despesas com benefícios previdenciários e com pessoal e encargos sociais continuem crescendo acima da inflação.
58. A tabela e o gráfico a seguir apresentam as projeções. A dlsp atinge o máximo de 57,99% em 2023, passando a cair a partir de então. As projeções são compatíveis com as apresentadas pela STN/MF.
Tabela 7 - Dívida Líquida do Setor Público
Valores em R$ bilhões
Fonte: BC - Notimp3 de julho de 2018, Tabela 17 (peça 31) e cálculos próprios
Gráfico 8 - Dívida Líquida do Setor Público
Valores em % PIB
Fonte: BC - Notimp3 de julho de 2018, Tabela 17 (peça 31) e cálculos próprios
6. CUMPRIMENTO DA ‘REGRA DE OURO’
59. A denominada ‘regra de ouro’ das finanças públicas é consagrada no inciso III do art. 167 da Constituição Federal:
‘É vedada a realização de operações de créditos que excedam o montante das despesas de capital, ressalvadas as autorizadas mediante créditos suplementares ou especiais com finalidade precisa, aprovados pelo Poder Legislativo por maioria absoluta.’
60. O artigo 12, parágrafo 2º, da LRF, é mais específico no que se refere à previsão de receita:
O montante previsto para as receitas de operações de crédito não poderá ser superior ao das despesas de capital constantes do projeto de lei orçamentária.
61. A Mensagem Presidencial, que encaminha o PLOA 2019, informa que a proposta ‘contém insuficiência equivalente à diferença entre as receitas de operações de crédito previstas, autorizadas ou não na própria lei orçamentária, e o total das despesas de capital programadas no Projeto de Lei, que perfaz R$ 258,2 bilhões conforme demonstrado abaixo’.
Tabela 8 - Operações de Crédito Necessárias à Cobertura do Déficit Orçamentário Corrente
R$ milhões
Fonte: Mensagem Presidencial - Tabela 12
62. A tabela a seguir apresenta a discriminação da Margem da Regra de Ouro no Orçamento de Investimentos (OI) . Conforme pode-se concluir, o OI apresenta margem positiva da Regra de Ouro no valor de R$ 114,9 bilhões.
Tabela 9 - Margem da Regra de Ouro no Orçamento de Investimentos - OI
R$ milhões
Fonte: Mensagem Presidencial - Tabela 14 (peça 47) 
63. As operações de crédito previstas para 2019 para os Orçamentos Fiscal e da Seguridade Social totalizam R$ 1.424.029,8 milhões, sendo R$ 1.165.850,3 milhões a serem autorizadas na LOA 2019 e R$ 258.179,5 milhões condicionadas a autorização mediante créditos suplementares ou especiais com finalidade específica, a serem aprovadas pelo Poder Legislativo por maioria absoluta, como prevê o art. 167, inciso III da Constituição Federal.
64. A tabela a seguir apresenta as programações que estão condicionadas à aprovação legislativa prevista no inciso III do art. 167 da Constituição. Todas se referem a despesas correntes primárias.
Tabela 10 - Programações Condicionadas a Aprovação Legislativa
R$ milhões
Fonte: Mensagem Presidencial - Tabela 16 (peça 47) 
65. Diferentemente dos anos anteriores em que foram considerados os três Orçamentos, Fiscal, Seguridade Social e de Investimentos, o PLOA 2019 separou o Orçamento de Investimentos (OI) dos outros dois para efeito da verificação da Regra de Ouro.
66. Em resposta à solicitação de esclarecimento encaminhado pelo TCU (peça 15) , a Secretaria de Orçamento Federal informou que foi utilizado o conceito estabelecido no art. 21, § 1º, da LDO 2019, conforme transcrito a seguir:
‘Art. 21. O Projeto de Lei Orçamentária de 2019 e a respectiva Lei poderão conter, em órgão orçamentário específico, receitas de operações de crédito e programações de despesas correntes primárias, condicionadas à aprovação de projeto de lei de créditos suplementares ou especiais por maioria absoluta do Congresso Nacional, de acordo com o inciso III do art. 167 da Constituição.
§ 1º Os montantes das receitas e das despesas a que se refere o caput serão equivalentes à diferença positiva, no âmbito dos Orçamentos Fiscal e da Seguridade Social, entre o total das receitas de operações de crédito e o total das despesas de capital.’
67. Conforme pode-se observar, o art. 21 da LDO 2019 - Lei 13.707/2018, não altera a interpretação da Regra de Ouro, mas determinou que os créditos suplementares previstos no art. 167 da CF/88 sejam calculados utilizando apenas os valores dos Orçamentos Fiscal e da Seguridade Social. A SOF esclareceu também que este artigo foi incluído por iniciativa do Congresso Nacional.
68. O Relatório de Avaliação das Receitas e Despesas Primárias do 4º bimestre de 2018 (RARDP) da SOF e STN estimou em R$ 91,2 bilhões a insuficiência da ‘Regra de Ouro’ para o exercício de 2019, diferente do valor informado para 2019 no PLOA. Em resposta ao questionamento feito pela equipe, por meio do Ofício 4-391/2018-TCU/Semag, a SOF, mediante Nota Técnica 24228/2018-MP (peça 15) , esclareceu que a estimativa de R$ 258,2 bilhões feita no PLOA 2019 não considerou o resultado do Banco Central por se tratar de valor a ser apurado como superávit financeiro. Além disso, também não foi incluído o superávit do OI, pela razão explicada no parágrafo anterior. Desta forma, considera-se esclarecida a modificação na previsão da insuficiência da ‘Regra de Ouro’ de R$ 91,2 bilhões, feita no RARDP do 4º bimestre de 2018, para R$ 258,2 bilhões feita no PLOA 2019.
7. DÍVIDA ATIVA
69. A Dívida Ativa da União (DAU) abrange os créditos em favor da União cuja liquidez e certeza foram apuradas. São considerados ativos contingentes, isto é, aqueles direitos da União que estão sujeitos à decisão judicial para o recebimento e, caso sejam recebidos, implicarão receita adicional para o governo central. Assim, a dívida ativa é uma espécie de crédito público, cuja matéria é definida pela Lei 4.320/1964.
70. A Constituição Federal, em seu art. 131, § 3°, atribui expressamente a representação da dívida ativa de natureza tributária da União à Procuradoria-Geral da Fazenda Nacional. A Lei Complementar 73/1993 estabelece uma nova situação quando, além de atribuir competência àquela Procuradoria para apuração da liquidez e certeza da dívida ativa tributária e representação da União em sua execução, delega as mesmas atribuições às autarquias e fundações, em seus arts. 12 e 17.
71. Logo, como regra geral, no caso da União, a PGFN é responsável pela apuração da liquidez e certeza dos créditos da União, tributários ou não, a serem inscritos em dívida ativa, e pela representação legal da União. A Lei Complementar 73/1993 dá aos órgãos jurídicos das autarquias e fundações públicas a mesma competência para o tratamento da respectiva dívida ativa.
72. O Anexo V do PLDO 2019 classifica os ativos contingentes em: dívida ativa da União (DAU) , depósitos judiciais, créditos do Bacen, empréstimos compulsórios e haveres financeiros da União administrados pelo Tesouro Nacional. Neste tópico do relatório, são abordados apenas os valores concernentes à dívida ativa da União.
73. Constaram do inciso XVII do Anexo II das Informações Complementares ao PLOA 2019 (peça 17) os montantes de estoque e arrecadação da dívida ativa no exercício de 2017 (R$ 1.995,6 bilhões e R$ 26,2 bilhões, respectivamente) , e as estimativas para os exercícios de 2018 (R$ 2.150,4 bilhões e R$ 22,2 bilhões, respectivamente) e 2019 (R$ 2.317,5 bilhões e R$ 19,2 bilhões, respectivamente) .
8. BENEFÍCIOS FINANCEIROS, CREDITÍCIOS, TRIBUTÁRIOS E PREVIDENCIÁRIOS
74. Os benefícios tratados nesta seção consistem em despesas explícitas (benefícios ou subsídios financeiros) , despesas implícitas (benefícios ou subsídios creditícios) e renúncia de receitas tributárias (benefícios ou gastos tributários) . Diferentemente das receitas ou despesas definidas de forma abrangente e uniforme, estes benefícios são direcionados a pessoas, setores ou programas específicos, conforme definidos na legislação que os definem.
75. A Secretaria de Acompanhamento Fiscal, Energia e Loteria (Sefel/MF) é responsável pela divulgação das estimativas dos Benefícios de Natureza Financeira (BF) e Creditícia (BC) . O documento elaborado é o Demonstrativo de Benefícios Financeiros e Creditícios.
76. Neste demonstrativo, a Sefel/MF define:
‘Especificamente em relação aos benefícios de natureza financeira e creditícia, ainda que não haja conceitos internacionalmente pacificados, para fins de apuração dos valores, o art. 2º da Portaria MF 379, de 13 de novembro de 2006, considera:
I - benefícios ou subsídios financeiros, os desembolsos efetivos realizados por meio das equalizações de juros e preços, bem como a assunção das dívidas decorrentes de saldos de obrigações de responsabilidade do Tesouro Nacional, cujos valores constam do orçamento da União;
II - benefícios ou subsídios creditícios são os gastos decorrentes de programas oficiais de crédito, operacionalizados por meio de fundos ou programas, à taxa de juros inferior ao custo de captação do Governo Federal.
Desta forma, os benefícios financeiros, também chamados subsídios explícitos, são aqueles que, em sua grande maioria, constam do Orçamento Geral da União (OGU) , havendo um desembolso do governo por meio do pagamento de subvenção econômica na equalização de juros ou de preços.
Os benefícios creditícios, por seu turno, são os gastos decorrentes de programas oficiais de crédito, sendo denominados subsídios implícitos em função de não estarem alocados no OGU, não passando pela discussão anual do processo orçamentário por deputados e senadores, que representam a sociedade. Estes benefícios se materializam por recursos do Tesouro Nacional alocados a fundos ou programas, operacionalizados sob condições financeiras diferenciadas, que pressupõem taxa de retorno inferior ao custo de captação do Governo Federal. O benefício é calculado pela diferença entre as taxas cobradas e o custo de captação dos recursos pelo Tesouro.’
77. Os Demonstrativos de Gastos Tributários são elaborados pela Secretaria da Receita Federal (SRF/MF) e acompanham os Projetos de Lei Orçamentária Anual (PLOA) . Os gastos não aparecem de forma explícita no Orçamento visto que são estimativas do que se deixa de arrecadar em decorrência dos incentivos fiscais, isenções tributárias e outros benefícios tributários.
78. Os demonstrativos analisados nesta seção são previstos na legislação federal, em especial, no art. 165, parágrafos 5º, 6º e 7º da Constituição, bem como na Lei Complementar 101/2000.
79. Conforme consta do inciso VII, letra ‘e’, do Anexo II - Informações Complementares ao PLOA 2019 (peça 18, p.4) , os benefícios financeiros e creditícios a serem concedidos pela União totalizam R$ 69,80 bilhões. O montante dos benefícios tributários (inciso VIII, letra ‘b’, Quadro I, peça 19, p. 1) somam R$ 306,40 bilhões. Assim, esses benefícios somados alcançam R$ 376,20 bilhões, correspondendo a 28,94% da Receita Primária Líquida prevista de R$ 1.299,70 e a 5,06% do PIB previsto para 2019 de R$ 7.440,00 bilhões (peça 22 - incisos XXVII e XXI) .
80. Vale ressaltar, entretanto, que não foram agregadas ao valor total dos benefícios tributários (Quadro I da letra ‘b’, inciso VIII, da peça 19 acima mencionada) , algumas desonerações constantes dos demonstrativos referentes às letras ‘c’ e ‘d’ (peça 20) do referido inciso VIII, bem como outras informadas pela RBF/MF no âmbito da Nota Audit/Diaex 115, de 10/10/2018 (peça 10) , conforme tabela a seguir. Considerando os valores dessas desonerações constantes dos referidos documentos, no total de cerca de R$ 8,11 bilhões, entende-se que benefícios tributários poderiam alcançar o montante de R$ 314,51 bilhões. Registre-se que essas outras desonerações não constantes da letra ‘b’ serão especificadas no próximo capítulo 9 deste relatório.
Tabela 11 - Montante de Desonerações não agregadas ao valor total dos Benefícios Tributários
R$ milhões
Fonte: Informações Complementares ao PLOA 2019, Anexo II, Inciso VIII, letras ‘c’ e ‘d’ (peça 20) e Nota Audit/Diaex 115/2018 encaminhada pela RFB (peça 10) .
81. O gráfico seguinte demostra como evoluíram estes benefícios entre 2010 e 2017, bem como, as projeções para 2018 e 2019. Os valores correspondem aos percentuais em relação ao PIB. Estes benefícios apresentaram um pico de 6,76% do PIB em 2015 e sucessivas reduções a partir de 2016. Para 2019 estão previstos benefícios de 5,06% do PIB contra 4,94% em 2018. Isto representa um pequeno crescimento, principalmente em função dos benefícios financeiros, cuja previsão é de aumento de 0,11 p.p., passando de 0,40% do PIB em 2018 para 0,51% do PIB em 2019.
Gráfico 9 - Benefícios Financeiros, Creditícios e Tributários como proporção do PIB
Fontes: Demonstrativo de Gastos Tributários - RFB/MF (2010 a 2019 - peças 33 a 42) 
Demonstrativo de Benefícios Financeiros e Creditícios - Sefel/MF (série 2003-2016 - peça 43) 
PLOA 2019 - Informações Complementares - Volume II - Anexos 1 a 3 (peça 18) 
82. A Constituição Federal especifica que o projeto de lei orçamentária será acompanhado de demonstrativo regionalizado do efeito, sobre as receitas e despesas, decorrente de isenções, anistias, remissões, subsídios e benefícios de natureza financeira, tributária e creditícia.
83. O gráfico 10 a seguir, mostra como deverão ser distribuídos os benefícios por região em 2019. Como se pode observar, quase a metade (49%) dos benefícios deverá ser destinada ao Sudeste, região com maior renda per capita do país.
Gráfico 10 - Benefícios por Região - 2019
Fontes: Demonstrativo de Gastos Tributários - RFB/MF 2019 (peça 42) 
PLOA 2019 - Informações Complementares - Volume II - Anexos 1 a 3 (peça 18) 
84. Conforme gráfico 11, observa-se como os benefícios deverão ser distribuídos por região em termos per capita. Os dados evidenciam também que a região centro-oeste apresenta o maior valor, ou seja, R$ 2.527 por habitante. O extremo inferior é ocupado pela região nordeste, com R$ 1.016 por habitante.
Gráfico 11 - Benefícios per capita por região
Fontes: Demonstrativo de Gastos Tributários - RFB/MF 2019 (peça 42) 
PLOA 2019 - Informações Complementares - Volume II - Anexos 1 a 3 (peça 18) 
IBGE - Estimativa da População - 1/7/2018 (peça 44) 
85. O gráfico seguinte apresenta como deverão ser distribuídos os benefícios financeiros e creditícios por setor econômico. A distribuição entre estes setores não apresenta distorção digna de nota.
Gráfico 12 - Benefícios financeiros e creditícios por setor
Fontes: Demonstrativo de Gastos Tributários - RFB/MF 2019 (peça 42) 
PLOA 2019 - Informações Complementares - Volume II - Anexos 1 a 3 (peça 18) 
86. No próximo gráfico demonstra-se a distribuição das renúncias de receitas tributárias por função orçamentária. Essa distribuição não apresenta distorção digna de nota. Destaca-se que o setor de Comércio e Serviços deverá receber a maior parcela dos benefícios, mas este setor corresponde a mais de 60% do PIB.
Gráfico 13 - Gastos Tributários por função orçamentária - 2019
Fontes: Demonstrativo de Gastos Tributários - RFB/MF 2019 (peça 42) 
PLOA 2019 - Informações Complementares - Volume II - Anexos 1 a 3 (peça 18) 
87. O gráfico a seguir apresenta como foram distribuídos os gastos tributários por tributo. Os dois primeiros itens são referentes aos tributos destinados à área social, Cofins e Previdência, representando 43% do total. Os seguintes são relativos ao Imposto de Renda, os quais correspondem a 33% do total.
Gráfico 14 - Gastos Tributários por tributo - 2019
Fontes: Demonstrativo de Gastos Tributários - RFB/MF 2019 (peça 42) 
PLOA 2019 - Informações Complementares - Volume II - Anexos 1 a 3 (peça 18) 
88. A seguir, apresentam-se os principais gastos tributários. Conforme se observa, os maiores montantes desonerados dizem respeito ao Simples (Regime Especial Unificado de Arrecadação de Tributos e Contribuições devidos pelas Microempresas e Empresas de Pequeno Porte) e aos rendimentos isentos e não tributáveis referentes ao IRPF (Imposto sobre Renda da Pessoa Física) .
Gráfico 15 - Principais Gastos Tributários - 2019
Fontes: Demonstrativo de Gastos Tributários - RFB/MF 2019 (peça 42) 
PLOA 2019 - Informações Complementares - Volume II - Anexos 1 a 3 (peça 18) 
9. DEMONSTRAÇÃO DOS BENEFÍCIOS TRIBUTÁRIOS E MEDIDAS DE COMPENSAÇÃO ÀS RENÚNCIAS DE RECEITAS
89. O art. 5°, inciso II, da LRF determina que o projeto de lei orçamentária anual, elaborado de forma compatível com o plano plurianual e com a lei de diretrizes orçamentárias, será acompanhado do documento a que se refere o § 6º do art. 165 da Constituição Federal (demonstrativo regionalizado do efeito, sobre as receitas e despesas, decorrentes de isenções, anistias, remissões, subsídios e benefícios de natureza tributária e creditícia) , bem como das medidas de compensação a renúncias de receita e ao aumento de despesas obrigatórias de caráter continuado.
90. Conforme já relatado no tópico anterior, consta do referido documento atinente ao previsto no § 6º do art. 165 da Carta Magna, contido no inciso VIII, alínea ‘b’, do anexo II das Informações Complementares do PLOA 2019 (peça 19, p.1) , que as renúncias de receitas tributárias alcançarão o montante de R$ 306,40 bilhões em 2019. No entanto, verificou-se que nesse montante não foram incluídos valores referentes a outras desonerações (R$ 8,11 bilhões) , que estarão em vigor em 2019, mas que foram relacionadas em separado tanto nas letras ‘c’ e ‘d’ do referido inciso VIII, quanto informadas pela RFB/MF (Nota Audit/Diaex 115/2018) , conforme já comentado no capítulo 8 anterior. Assim, os benefícios tributários totais poderiam alcançar o montante de R$ 314,51 bilhões.
91. Convém consignar que os demonstrativos referentes às letras ‘c’ e ‘d’ do inciso VIII das Informações Complementares ao PLOA 2019 foram previstos no âmbito do Anexo II da Lei de diretrizes para elaboração e execução da Lei Orçamentária para 2019 - LDO 2019 (Lei 13.707/2018) , conforme transcrito a seguir:
‘ANEXO II
RELAÇÃO DAS INFORMAÇÕES COMPLEMENTARES AO PROJETO DE LEI ORÇAMENTÁRIA DE 2019
…
VIII - demonstrativos:
…
b) dos efeitos, por região, decorrente dos benefícios tributários, com indicação, por tributo, da perda de receita que lhes possa ser atribuída;
c) dos efeitos decorrentes das remissões e anistias, com indicação da perda de receita que lhes possa ser atribuída;
d) dos efeitos decorrentes da instituição de demais medidas que provoquem redução de receitas não enquadradas nas modalidades de que tratam os demonstrativos das alíneas ‘b’ e ‘c’ deste inciso;’
92. Entretanto, não obstante essa previsão dos demonstrativos das letras ‘c’ e ‘d’ no âmbito da Relação das Informações Complementares ao PLOA 2019, entende-se que esses documentos não suprem o estabelecido no art. 165, § 6º, da Constituição Federal, a seguir, transcrito, uma vez que não demonstraram de forma regionalizada os valores dos benefícios tributários.
‘Art. 165
…
§ 6º. O projeto de lei orçamentária será acompanhado de demonstrativo regionalizado do efeito, sobre as receitas e despesas, decorrente de isenções, anistias, remissões, subsídios e benefícios de natureza financeira, tributária e creditícia.’
93. Em relação às renúncias tributárias apresentadas pela RFB/MF como ‘medidas com efeitos negativos na arrecadação’ no âmbito da Nota Audit/Diaex 115/2018, e que não constaram nos demonstrativos especificados nas letras ‘b’, ‘c’ e ‘d’, do inciso VIII do Anexo II das Informações Complementares, apresenta-se a seguir, cada uma delas, com os respectivos valores previstos para 2019 (montante total de R$ 8,82 milhões) :
a) Mudanças na sistemática de substituição da arrecadação sobre a folha de pagamentos por faturamento (Receita Previdenciária) - Lei 13.670, de 30/5/2018. Impacto de R$ 1,15 milhão.
b) Redução da alíquota do IPI, de veículos híbridos e elétricos - Decreto 9.442, de 5/7/2018. Impacto de R$ 7,67 milhões.
b) Redução da alíquota da CSLL, das instituições financeiras para 15% - Lei 13.169, de 6/10/2015. Sem impacto informado.
b) Redução da alíquota do IPI para xaropes e concentrados para refrigerantes - Decretos 9.394, de 30/5/2018 e 9.514, de 27/9/2018. Sem impacto informado.
94. Ressalta-se que no Relatório de Acompanhamento da previsão das receitas e a fixação das despesas referente ao PLOA 2018 (TC Processo 025.397/2017-6) , elaborado por esta Semag, também foi verificada a não inclusão, de forma agregada, de todas as renúncias de receita que vigorariam nos próximos exercícios, no documento a que se refere o § 6º do art. 165 da Carta Magna, integrante das informações complementares ao respectivo projeto, em prejuízo, também, à demonstração regionalizada dos efeitos dessas desonerações.
95. Em função desta constatação, o Tribunal determinou à RFB/MF, em conjunto com a SOF/MPO, no âmbito do subitem 9.2 do Acórdão 2776/2017-TCU-Plenário, que procedessem à inclusão de todas as renúncias tributárias no mencionado documento integrante das informações complementares aos projetos de lei orçamentária a serem elaboradas a partir do exercício de 2019, bem como, que demonstrassem que tais renúncias atendiam aos requisitos previstos no art. 14 da Lei de Responsabilidade Fiscal, no caso da instituição dos benefícios durante os exercícios correspondentes.
96. Assim, tendo em vista que as análises sobre as medidas adotadas sobre o tema pelos referidos órgãos serão realizadas no âmbito do supramencionado TC Processo 025.397/2017-6, deixa-se de propor, neste relatório, encaminhamento a respeito.
97. Registre-se, ainda, em relação ao demonstrativo referente às medidas de compensação às renúncias de receitas (inciso XXVIII do Anexo II das Informações Complementares - peça 21) , que os valores totais estimados alcançam R$ 26,17 bilhões ao longo dos exercícios de 2018 a 2021, a saber: R$ 194,58 milhões em 2018, R$ 6,34 bilhões em 2019, R$ 9,69 bilhões em 2020 e R$ 9,95 bilhões em 2021. Este total representa um acréscimo significativo de 14,8% em relação à soma das desonerações previstas no PLOA 2018 (exercícios de 2017, 2018, 2019 e 2020) , no montante de R$ 22,79 bilhões.
98. Verificando o demonstrativo contido no inciso XXVIII das Informações Complementares, observou-se a existência da indicação das medidas de compensação das desonerações lá contidas, instituídas em 2018, em conformidade com o previsto no inciso II do art. 5º da LRF.
99. Por outro lado, constatou-se a não indicação no demonstrativo das medidas de compensação atinentes às renúncias de receita de remissões e anistias decorrentes da Lei Complementar 162/2018 (institui o Programa de Regularização Tributária das Microempresas e Empresas de Pequeno Porte optantes pelo Simples Nacional - Pert-SN, especificada no demonstrativo concernente à alínea ‘c’, do inciso VIII do Anexo II das Informações Complementares - peça 21) . Entretanto, tendo em vista que esse assunto está em análise no âmbito dos TCs Processo 025.397/2017-6 e Processo 012.691/2018-6, não se propõe encaminhamento neste trabalho.
10. CONCLUSÃO
100. Trata-se de trabalho de acompanhamento visando a avaliação das previsões de receitas, a fixação das despesas e o atingimento da meta de resultado primário contidas na proposta orçamentária da União para o ano de 2019, oriundo do estabelecido no inciso III do art. 3º da Resolução-TCU 142/2001, em consonância com as atribuições conferidas pela Lei de Responsabilidade Fiscal a esta Corte de Contas.
101. As estimativas dos parâmetros macroeconômicos relevantes foram analisadas no capítulo 2 deste trabalho e foram consideradas adequadas, tanto em comparação com as estimativas do mercado, quanto pela análise de séries históricas. Cabe destaque para o menor nível das taxas reais de juros que foi atingido em período recente. O PIB continua em trajetória abaixo de seu potencial, em função da recessão ocorrida em 2015 e 2016, bem como do baixo crescimento ocorrido em 2017 e previsto para 2018.
102. A estimativa constante do PLOA 2019 para a receita primária líquida em 2019 foi considerada adequada. No entanto, conforme analisado na seção 3.1, existe a possibilidade desta receita ficar R$ 15,2 bilhões aquém do previsto.
103. A estimativa constante do PLOA 2019 para a despesa primária em 2019 também foi considerada adequada, assim como o teto estabelecido pela EC 95. No entanto, conforme analisado na seção 3.2, será exigido grande esforço por parte do governo para alcançar a meta em função do crescimento acima da inflação das despesas com benefícios previdenciários e com pessoal e encargos sociais.
104. A partir da análise das receitas e despesas primárias, a estimativa de resultado primário estabelecida no PLOA 2019 foi considerada adequada. No entanto, conforme analisado na seção 3.4, existe a possibilidade de ocorrer déficit primário de até R$ 154,2 bilhões, superior em R$ 15,2 bilhões ao da previsão do PLOA 2019, de R$ 139,0 bilhões.
105. A análise da sustentabilidade da dívida líquida do setor público feita no capítulo 5 mostra que ela poderá atingir um máximo de 57,99% do PIB em 2023, passando a cair nos anos subsequentes. Para isso, foram utilizadas as premissas de que o PIB apresentará crescimento médio de 2,5%, a taxa anual de juros reais fique em 3,74% em média, a receita primária líquida como proporção do PIB seja mantida em 17,50% do PIB e as despesas primárias sejam mantidas inalteradas em termos reais.
106. No capítulo 6, foi apresentado que os orçamentos fiscal e da seguridade social para 2019 previstos no PLOA 2019 apresentam insuficiência de R$ 258,2 bilhões para o cumprimento da ‘Regra de Ouro’. Em função desta insuficiência, será necessária a aprovação de créditos suplementares, conforme previsto no inciso III do art. 167 da Constituição. Como consequência, os cinco programas relacionados na tabela a seguir ficam condicionados à aprovação destes créditos.
Tabela 12 - Programações Condicionadas a Aprovação Legislativa
R$ milhões
Fonte: Mensagem Presidencial - Tabela 16 (peça 47) 
107. Consta do capítulo 7 que, conforme inciso XVII do Anexo II das Informações Complementares ao LOA 2018, os montantes de estoque e arrecadação da dívida ativa, no exercício de 2017 (R$ 1.995,6 bilhões e R$ 26,2 bilhões, respectivamente) e as estimativas para os exercícios de 2018 (R$ 2.150,4 bilhões e R$ 22,2 bilhões, respectivamente) e 2019 (R$ 2.317,5 bilhões e R$ 19,2 bilhões, respectivamente) .
108. No âmbito do capítulo 8 observou-se que, conforme informações contidas na PLOA 2019, a previsão de benefícios financeiros e creditícios alcançou R$ 69,80 bilhões e renúncias de receitas tributárias somaram R$ 306,40 bilhões, chegando ao total de R$ 376,20. Este valor representa 5,06% do PIB e 28,94% da Receita Primária Líquida estimados para 2019. Em relação ao percentual do PIB de 2018 (4,94%) , esse montante representa um pequeno aumento, principalmente em função dos benefícios financeiros, cuja previsão é de crescimento de 0,11 p.p., passando de 0,40% do PIB em 2018 para 0,51% do PIB em 2019.
109. Verificou-se, entretanto, em relação às renúncias tributárias, que os valores podem ser maiores, atingindo o montante de R$ 314,51 bilhões, visto que alguns benefícios foram apresentados em demonstrativos separados. Além disso, no âmbito da Nota Audit/Diaex 115/2018, encaminhada pela RFB/MF, foram informadas outras desonerações instituídas em 2018, que não constam do Projeto de Lei Orçamentário. Por fim, entende-se que esses demonstrativos não suprem o estabelecido no art. 165, § 6º, da Constituição Federal, uma vez que não apresentam, de forma regionalizada, todos os valores dos benefícios tributários.
110. No Acompanhamento da previsão das receitas e a fixação das despesas referente ao PLOA 2018 (TC Processo 025.397/2017-6) , já havia sido verificada a não inclusão, de forma agregada, de todas as renúncias de receita que vigorariam nos próximos exercícios no documento a que se refere o § 6º do art. 165 da Carta Magna, integrante das informações complementares ao respectivo projeto, em prejuízo, também, à demonstração regionalizada dos efeitos dessas desonerações.
111. Assim, naquela ocasião, o Tribunal determinou (subitem 9.2 do Acórdão 2776/2017-TCU-Plenário) à RFB/MF que, em conjunto com a SOF/MPO, procedessem à inclusão de todas as renúncias tributárias no mencionado documento integrante das informações complementares aos projetos de lei orçamentária a serem elaboradas a partir do exercício de 2019, bem como demonstrassem que tais renúncias atendiam aos requisitos previstos no art. 14 da Lei de Responsabilidade Fiscal, no caso da instituição dos benefícios durante os exercícios correspondentes. Considerando que as análises sobre as medidas adotadas pelos órgãos relativas à determinação estão sendo realizadas no âmbito do supramencionado TC Processo 025.397/2017-6, não se propõe encaminhamento neste trabalho.
112. Ademais, constatou-se a inexistência de indicação no demonstrativo referente ao inciso XXVIII das Informações Complementares ao PLOA 2019, das medidas de compensação das renúncias de receita atinentes às remissões e anistias decorrentes da Lei Complementar 162/2018. Entretanto, tendo em vista que o assunto se encontra em análise no âmbito dos TCs Processo 025.397/2017-6 e Processo 012.691/2018-6, não se propõe encaminhamento neste trabalho.
113. Não obstante a alta complexidade do tema em análise, o prazo exíguo de que dispõe o Congresso Nacional para discussão, votação e aprovação da peça orçamentária impõe a esta Corte de Contas o dever de atuar de maneira ainda mais tempestiva no auxílio ao órgão legislativo. Assim, para que a contribuição do TCU ao processo orçamentário seja efetiva e oportuna, propõe-se ao gabinete do relator que seja dada prioridade ao julgamento dos correntes autos, com vistas ao imediato encaminhamento deste relatório à comissão mista de que trata o art. 166, § 1º, da Constituição Federal.
114. Por fim, destacam-se como principais benefícios deste levantamento o incremento da transparência da gestão fiscal e da melhoria dos processos de trabalho relativos à apuração e divulgação das informações sobre previsão de receitas, e respectivas renúncias, e fixação de despesas, bem como o fornecimento de subsídios para a atuação do Congresso Nacional.
11. PROPOSTA DE ENCAMINHAMENTO
115. Ante todo o exposto, nos termos do art. 3º da Resolução-TCU 142/2001, propõe-se ao Tribunal a adoção das seguintes medidas:
a) cientificar, com fundamento no art. 4º da Portaria-Secex 13, de 27/4/2011, a Comissão Mista de Planos, Orçamentos Públicos e Fiscalização do Congresso Nacional e a Secretaria de Orçamento Federal de que, no Projeto de Lei Orçamentária Anual (PLOA) da União para o exercício financeiro de 2019:
a.1) os valores estimados dos benefícios tributários, financeiros e creditícios poderão alcançar o montante de R$ 376,20 bilhões, ou 5,06% do PIB previsto para 2019 (parágrafo 79) ;
a.2) há identificação de riscos de que a receita primária líquida seja inferior em R$ 15,2 bilhões à prevista no PLOA 2019 e consequente ampliação do resultado de déficit fiscal, passando de R$ 139 bilhões para R$ 154,2 bilhões no exercício de 2019 (parágrafo 40) .
b) encaminhar cópia do acórdão que vier a ser proferido à Comissão Mista de Planos, Orçamentos Públicos e Fiscalização do Congresso Nacional, para subsidiar a análise do Projeto de Lei Orçamentária para o exercício de 2019, bem como à Secretaria da Receita Federal do Brasil, à Procuradoria-Geral da Fazenda Nacional e à Secretaria de Orçamento Federal, informando-lhes que o inteiro teor da deliberação poderá ser consultado no Portal do TCU (www.tcu.gov.br/acórdãos) ;
c) arquivar o presente processo, com fulcro no art. 169, inciso V, do Regimento Interno do TCU.”
2.	Em adendo, a titular da Semag exarou despacho em que se pôs de acordo com as análises e conclusões da equipe de fiscalização, mas, considerando que a Lei Orçamentária Anual relativa ao exercício financeiro de 2019 foi sancionada em 15/1/2019 (Lei 13.808/2019) , indicou a seguinte proposta de encaminhamento ajustada (peça 50) :
“a) dar ciência à Comissão Mista de Planos, Orçamentos Públicos e Fiscalização do Congresso Nacional de que há riscos de que a receita primária líquida seja inferior em R$ 15,2 bilhões à estimada na Lei Orçamentária da União para o exercício de 2019 (Lei 13.808/2019) , o que pode resultar na ampliação do déficit primário do governo central, passando de R$ 139 bilhões para R$ 154,2 bilhões no exercício de 2019;
b) encaminhar cópia do acórdão que vier a ser proferido à Comissão Mista de Planos, Orçamentos Públicos e Fiscalização do Congresso Nacional e à Secretaria Especial da Fazenda do Ministério da Economia informando-lhes que o inteiro teor da deliberação poderá ser consultado no Portal do TCU;
c) arquivar o presente processo, com fulcro no art. 169, inciso V, do Regimento Interno do TCU.”
3.	É o Relatório.

não há.

Não atuou.

ACOMPANHAMENTO DE CONFORMIDADE DESTINADO A AVALIAR A PREVISÃO DAS RECEITAS E A FIXAÇÃO DAS DESPESAS CONTIDAS NO PROJETO DE LEI ORÇAMENTÁRIA DA UNIÃO PARA O EXERCÍCIO DE 2019 (PLOA 2019). LEVANTAMENTO DE INFORMAÇÕES RELEVANTES PARA SUBSIDIAR O ACOMPANHAMENTO DA EXECUÇÃO ORÇAMENTÁRIA E A APRECIAÇÃO DAS CONTAS DO PRESIDENTE DA REPÚBLICA ALUSIVAS AO EXERCÍCIO DE 2019. CONSISTÊNCIA DOS DADOS EMPREGADOS. AVALIAÇÃO SOBRE A POSSIBILIDADE DE CUMPRIMENTO DA REGRA DE OURO. CIÊNCIA.

RELATÓRIO DE ACOMPANHAMENTO (RACOM)

Secretaria de Macroavaliação Governamental (Semag).

Tratam os autos de acompanhamento de conformidade destinado a avaliar a previsão das receitas e a fixação das despesas contidas no Projeto de Lei Orçamentária da União para o exercício de 2019 (PLOA 2019) , em cumprimento ao disposto no inciso III do art. 3º da Resolução-TCU 142/2001, nos termos do art. 12 da Lei Complementar 101/2000 (Lei de Responsabilidade Fiscal) , com vistas ao encaminhamento à Comissão Mista Permanente a que alude o § 1º do art. 166 da Constituição Federal.
Conforme metodologia adotada pela Secretaria de Macroavaliação Governamental (Semag) , foram avaliados os seguintes aspectos:
Parâmetros macroeconômicos empregados no PLOA 2019 a título de premissas (IPCA, deflator implícito do PIB, crescimento real do PIB, PIB e taxa Selic) ;
Resultado primário previsto;
Cumprimento dos tetos de dispêndios estabelecidos por meio da Emenda Constitucional 95/2016 (EC 95) ;
Análise da sustentabilidade da dívida pública;
Cumprimento da Regra de Ouro;
Dívida ativa;
Benefícios financeiros, creditícios, tributários e previdenciários; e
Demonstração dos benefícios tributários e medidas de compensação às renúncias de receitas.
De forma geral, a Semag conclui que as estimativas dos parâmetros macroeconômicos relevantes estão adequadas, tanto em comparação com as previsões do mercado, quanto pela análise de séries históricas.
A partir da análise das receitas e despesas primárias, a estimativa de resultado primário estabelecida no PLOA 2019 também foi considerada adequada. No entanto, existe a possibilidade de ocorrer déficit primário de até R$ 154,2 bilhões, superior em R$ 15,2 bilhões ao da previsão do PLOA 2019, de R$ 139,0 bilhões, conforme detalhado no relatório precedente.
A estimativa constante do PLOA 2019 para a despesa primária em 2019 foi considerada pertinente, assim como o atendimento ao teto estabelecido pela EC 95. No entanto, será exigido grande esforço por parte do governo para alcançar a meta em função do crescimento acima da inflação das despesas com benefícios previdenciários e com pessoal e encargos sociais.
A análise da sustentabilidade da dívida líquida do setor público mostra tendência para que essa atinja um máximo de 57,99% do PIB em 2023, passando a cair nos anos subsequentes. Para isso, foram utilizadas premissas de que o PIB apresentará crescimento médio de 2,5%, a taxa anual de juros reais ficará em 3,74% em média, a receita primária líquida como proporção do PIB se mantenha em 17,50% do PIB e as despesas primárias não se alterem em termos reais.
Foi constatado ainda que os orçamentos fiscal e da seguridade social previstos no PLOA 2019 apresentavam insuficiência de R$ 258,2 bilhões para o cumprimento da Regra de Ouro. Em função disso, será necessária a aprovação de créditos suplementares, conforme previsto no inciso III do art. 167 da Constituição. Como consequência, cinco programas orçamentários devem ficar condicionados à aprovação destes créditos.
Com relação à dívida ativa, são evidenciados os montantes de estoque e arrecadação, no exercício de 2017 (R$ 1.995,6 bilhões e R$ 26,2 bilhões, respectivamente) e as estimativas para os exercícios de 2018 (R$ 2.150,4 bilhões e R$ 22,2 bilhões, respectivamente) e 2019 (R$ 2.317,5 bilhões e R$ 19,2 bilhões, respectivamente) 
A respeito da previsão de benefícios financeiros e creditícios, vê-se que esses alcançaram R$ 69,80 bilhões, e as renúncias de receitas tributárias somaram R$ 306,40 bilhões, chegando ao total de R$ 376,20 bilhões. Este valor representa 5,06% do PIB e 28,94% da Receita Primária Líquida estimados para 2019. Em relação ao percentual do PIB de 2018 (4,94%) , esse montante traduz pequeno aumento, principalmente em função dos benefícios financeiros, cuja previsão é de crescimento de 0,11 p.p., passando de 0,40% do PIB em 2018 para 0,51% do PIB em 2019.
Verificou-se, entretanto, em relação às renúncias tributárias, que os valores podem ser maiores, atingindo o montante de R$ 314,51 bilhões, visto que alguns benefícios foram apresentados em demonstrativos separados. Por outro lado, esses documentos não suprem o estabelecido no art. 165, § 6º, da Constituição Federal, uma vez que não apresentam, de forma regionalizada, todos os valores dos benefícios tributários.
Feito breve resumo das conclusões a que chegou a Semag em sua manifestação, a qual endosso e adoto como fundamentos de decidir, passo a comentar os aspectos que considero mais críticos. Importante destacar que este trabalho consolida informações que, dentre outras, subsidiarão o acompanhamento da execução orçamentária e a apreciação das Contas do Presidente da República alusivas ao exercício de 2019, para fins de emissão de Parecer Prévio por parte deste Tribunal, processo do qual serei relator. 
Como primeiro ponto de destaque, é sabido que diversos órgãos e Poderes têm envidado esforços no enquadramento de suas finanças e orçamentos aos tetos estabelecidos pela EC 95. Em que pese o empenho, verifico que a Justiça Federal, a Justiça Eleitoral e a Justiça do Trabalho apresentam números discrepantes em relação aos demais órgãos no que se refere às necessidades de compensação de excessos por parte do Poder Executivo: R$ 646,7 milhões, 347,8 milhões e R$ 1,7 bilhão, respectivamente.
Ocorre que, nos termos do art. 107, § 7º, do Ato das Disposições Constitucionais Transitórias, tal compensação é temporária e findará em 2019. Por esse motivo, é da mais alta importância que os referidos órgãos, bastante dependentes do mecanismo compensatório, empreendam medidas céleres para equacionar sua gestão financeira e orçamentária à nova realidade constitucional e fiscal.
Por esse motivo, entendo suficiente, para o momento, dar ciência das conclusões deste ponto ao Conselho da Justiça Federal, ao Tribunal Superior Eleitoral, ao Tribunal Superior do Trabalho, ao Conselho Nacional de Justiça e ao Conselho Superior da Justiça do Trabalho, para, no âmbito de suas respectivas competências, avaliem possíveis medidas tendentes ao enquadramento dos referidos órgãos aos limites constitucionais a que alude a Emenda Constitucional 95.
 Em segundo lugar, exsurge a possibilidade de descumprimento da Regra de Ouro ao longo do exercício de 2019. Esse preceito, amparado no art. 167, inciso III, da Constituição, de forma bastante sintética, estabelece a proibição de o Estado se endividar para custear despesas correntes. Por isso, é vedada a realização de operações de créditos que excedam o montante das despesas de capital no mesmo período.
Conforme consignado pelo Tribunal ao expedir o Parecer Prévio sobre as Contas do Presidente da República de 2017, emitido em 2018, o montante de receitas de operações de crédito, no valor de R$ 870,18 bilhões, foi inferior aos R$ 898,98 bilhões relativos às despesas de capital realizadas. Dessa forma, conquanto a Regra de Ouro tenha sido cumprida no último exercício avaliado, foi constatada a menor margem de suficiência dos últimos dez anos, de apenas R$ 28,8 bilhões, número que chegou a alcançar R$ 286 bilhões no ano de 2012.
Ademais, o cumprimento da Regra de Ouro em 2017 foi possível em razão de o governo ter adotado medidas ocasionais a fim de obter receitas não recorrentes e extraordinárias, a exemplo das devoluções antecipadas de recursos do BNDES e das transferências do resultado positivo do Banco Central para o Tesouro Nacional.  
Para 2019, a versão do PLOA enviada ao Congresso Nacional continha desde sua gênese insuficiência de R$ 258,2 bilhões entre as receitas de operações de crédito previstas, autorizadas ou não na própria lei orçamentária, e o total das despesas de capital programadas. 
Conquanto a discrepância tenha sido esclarecida pela Secretaria de Orçamento Federal, remanesce risco considerável de descumprimento de tão valoroso preceito constitucional em matéria orçamentária, cabendo apontamento à Comissão Mista Permanente a que alude o § 1º do art. 166 da Constituição Federal. 
Destarte, percebe-se que o cumprimento da Regra de Ouro, o controle da expansão dos gastos tributários e o cumprimento dos limites impostos pela Emenda Constitucional 95/2016 serão objeto de especial atenção do Tribunal no que se refere à execução orçamentária do exercício de 2019. 
Por derradeiro, entendo suficiente para o momento dar ciência deste trabalho à Comissão Mista de Planos, Orçamentos Públicos e Fiscalização do Congresso Nacional, à Secretaria Especial da Fazenda do Ministério da Economia e à Casa Civil da Presidência da República.
	Ante o exposto, voto por que o Tribunal adote o Acórdão que ora submeto à deliberação deste Colegiado.
TCU, Sala das Sessões Ministro Luciano Brandão Alves de Souza, em 6 de fevereiro de 2019.
Ministro BRUNO DANTAS 
Relator